【裁判字號】    98,判,1457
【裁判日期】    981130
【裁判案由】    違反海關緝私條例
【裁判全文】
最  高  行  政  法  院  判  決
                                      98年度判字第1457號
上  訴  人  碩茂企業有限公司
代  表  人  甲○○
被 上訴 人  財政部臺北關稅局
代  表  人  乙○
上列當事人間違反海關緝私條例事件，上訴人不服中華民國96年
9月13日臺北高等行政法院96年度訴字第776號判決，提起上訴。
本院判決如下：
    主  文
原判決廢棄，發回臺北高等行政法院。
    理  由
一、上訴人於（民國）91年6月19日至91年7月9日期間委由訴外
    人旭禾報關行向被上訴人報運進口"PIPE TOBACCO"共3批（
    報單號碼：第CB/D2/91/409/00214、CB/D2/91/409/00215、
    CB/D2/91/409/00245號），原申報單價為FOB USD 60/CTN，
    總淨重為4,320KG（各份報單原申報淨重分別為328.32KG、
    1,632.96KG、2,358.72KG），皆經徵稅放行在案。嗣財政部
    關稅總局（以下簡稱關稅總局）於94年2月24日以臺總局緝
    字第0941002679號（原判決誤載為第0000000000號）函檢送
    臺灣雲林地方法院檢察署（以下簡稱雲林地檢署）94年2月3
    日雲檢朝仁93他503字第02528號函附本件上訴人涉嫌逃漏關
    稅相關資料請被上訴人查處，經送關稅總局驗估處（以下簡
    稱驗估處）查核結果，改按單價FOB USD 149.76/CTN，總淨
    重為6,123.47KG（各份報單淨重分別為465.38KG、2,314.67
    KG、3343.42KG）核估，被上訴人因認上訴人涉有虛報貨物
    重量及價值，逃漏進口稅捐之情事，乃依海關緝私條例第37
    條第1項、第44條、第45條、貿易法第21條第1項、加值型及
    非加值型營業稅法（以下簡稱營業稅法）第51條第7款及菸
    酒稅法第19條第6款規定，除追徵所漏進口稅費計新臺幣（
    下同）2,357,160元外，並處上訴人所漏進口稅額2倍之罰鍰
    計1,212,496元、所漏營業稅額1.5倍至3倍之罰鍰計633,700
    元、應補徵菸酒稅及健康福利捐金額1倍之罰鍰計1,514,000
    元。上訴人不服，申經復查結果，未獲准變更，循序提起訴
    願及行政訴訟，均遭駁回，乃提起本件上訴。
二、上訴人於原審起訴主張：(一)本件相同貨物分3張不同報單，
    於不同時間經不同之海關驗貨人員實際查驗及核估重量後，
    按實際查驗核估之重量核課所有稅捐後始通關放行，一切都
    依照政府法令規定之程序進行，絕無虛報進口貨物。上訴人
    早於D8報單申報入保稅倉時及在此之後3次報關時，已清楚
    地於報關文件（發票Invoice與包裝單Packing List）中標
    示所有應申報之重量明細，其中包裝單(Packing List)業已
    載明「淨重」與「菸絲淨重」2種重量。果上訴人有偷漏重
    量之意圖，何必於D8報單CB/91/409/00153第4欄載明5種品
    項重量分別為1,224KGM/ 1,836KGM/1,836KGM/612KGM/612KG
    M呢？足證當初D8報單與之後3次之D2報單皆無虛報，只不過
    D8報單於第4欄載明者係「淨重」，而之後的3次D2報單於第
    4欄載明者為「菸絲淨重」，但上訴人就「淨重」與「菸絲
    淨重」2種重量之差異皆已於報關當時與負責查驗核估之官
    員作說明與解釋，故D8報單與3份D2報單之核銷得以符合。
    今被上訴人完全否定5年多前歷經多名關員分層核估之查驗
    結果，逕以雲林地檢署所檢送之資料，指控上訴人虛報貨物
    重量及價值，逃漏進口稅捐，並對上訴人作出處分，無法令
    人信服。(二)次查上訴人對價格之「重新高估」不服，被上訴
    人將系爭貨物每箱價格由美金60元調高為美金149.76元，調
    高近2.5倍，令人深感不可思議。若真按被上訴人重新核估
    之價格來看，絕對沒有任何廠商會進口這些貨物，被上訴人
    所為之處分實令人難以接受。(三)系爭3批貨物早於91年間即
    已經被上訴人查驗並核准通關放行，被上訴人未於上訴人報
    關時或放行後作出稽核或處分，使上訴人信任現行之報關、
    查驗、審核制度與報關程序係無誤的，詎被上訴人卻於上訴
    人在93年間遭檢察官徐維嶽搜索、扣押、凍結資產與戶頭後
    ，旋即對上訴人所有進口貨物作出一連串之處分，依行為時
    關稅法第14條規定，顯有未合。(四)再查上訴人在93年11月間
    被搜索、扣押、凍結資產後，始赫然發現被上訴人之前的查
    驗竟無「重量」這一項，被上訴人本應恪盡實際查驗核課稅
    負之責任，以維護政府與進口業者之權益，倘驗貨系統有瑕
    疵、不盡完善，被上訴人何能撇開一切職責，逕行否定被上
    訴人自己曾經開箱驗貨之事實及曾經核准得以通關放行之決
    定等語，爰求為判決撤銷訴願決定及原處分。
三、被上訴人則以：(一)第查海關對貨物之查驗係以抽核方式為之
    ，其查驗之項目非僅「重量」一項，且查驗結果未發現不符
    情事，並非表示上訴人無虛報重量之事實。本件進口貨物經
    雲林地檢署檢察官查獲涉嫌短報重量，於94年2月3日以雲檢
    朝仁93他503字第02528號函檢送本件逃漏稅款相關資料請關
    稅總局逕依海關緝私條例等規定處分，經關稅總局於94年2
    月24日以臺總局緝字第941002679號函轉交被上訴人處理結
    果，被上訴人參照上開地檢署函檢附「碩茂企業有限公司涉
    嫌逃漏稅捐清冊」所載之淨重，據以計算涉案貨物之總淨重
    ，並處上訴人罰鍰及補徵各項稅款，依行政院（62）臺法字
    第5916號函要旨「就具體事項之認定行政機關應尊重法院之
    裁判」，洵屬適法。(二)又「從價課徵關稅之進口貨物，其完
    稅價格以該進口貨物之交易價格作為計算根據。」，為關稅
    法第29條第1項所明定。本件經驗估處於95年5月4日以總驗
    通二(三)字第9500143號函請上訴人至該處說明並提供有關
    成交文件、付款結匯單據等資料，惟上訴人並未配合提供相
    關資料及前往說明，以證明上訴人原申報價格為實際交易價
    格，故仍無法按關稅法第29條規定核估；且本件查無關稅法
    第31條、第32條同樣或類似貨物交易價格，亦無同法第33條
    、第34條之相關價格資料可資核計援用，驗估處乃依關稅法
    第35條規定之原則，按查得之資料以合理方法核估完稅價格
    ，於法並無不合等語，資為抗辯，爰求為判決駁回上訴人在
    原審之訴。
四、原審審酌全辯論意旨及調查證據之結果，以：(一)按行為時關
    稅法第10條第1項所稱退補稅款核定期限，係指「先放後核
    」報關與查驗之稽徵程序，至於依關稅法規定應徵之關稅、
    滯納金或罰鍰，依行為時關稅法第7條第1項之規定則有5年
    之徵收期間，而進口貨物如有私運或其他違法漏稅情事，依
    行為時關稅法第91條規定，應依海關緝私條例及其他有關法
    律之規定處理，已無關稅法第10條第1項規定之適用。又有
    關追徵或處罰之期間，依海關緝私條例第44條規定，係指違
    反海關緝私條例情事發生未滿5年。本件上訴人向被上訴人
    報運進口系爭貨物之時間為91年6月19日至91年7月9日間，
    而被上訴人處分日期為95年9月27日，自仍在上開事後稽核
    或追徵或處罰期限內，況因本件係依海關緝私條例第44條規
    定辦理，與關稅法尚屬無涉，其查處期間為5年，故被上訴
    人所為處分尚未逾法定期間，至為顯然；而被上訴人據以處
    分之法條即海關緝私條例第37條第1項、第45條、貿易法第
    21條第1項、營業稅法第51條第7款及菸酒稅法第19條第6款
    規定，均經法律明文加以規範，上訴人所謂本件業經C3通關
    方式審驗放行即不得再行追徵或處罰云云，顯係誤解；又被
    上訴人認上訴人有虛報進口貨物重量及價值、逃避管制之情
    事，所為核定（課處罰鍰）既在海關緝私條例第37條第1項
    所規定『貨價2倍至5倍之罰鍰』法定裁罰範圍內，所為裁量
    尚稱允當，要無違比例原則可言，亦無裁量瑕疵情形，復與
    衡平性原則、信賴保護原則等無涉，上訴人所稱委無可採。
    (二)次查本件進口貨物係上訴人在91年5月15日以D8報單（外
    貨進保稅倉庫，免繳稅費）第CB/91/409/00153號申報進儲
    保稅倉庫，共計5種貨名，分5個項次申報，總數量為1,000
    箱（CTN），規格均為1.5OZ/144包/CASE（即每箱《CASE、
    CTN 》裝有144包《PAG》，每包重量為1.5OZ，共計總淨重
    為6,123.49公斤（各項次淨重核算詳如附表2系爭貨物淨重
    核算表所示）等情，有D8第CB/91/409/00153號報單影本1份
    在卷足憑，並為上訴人所不爭，是系爭進口貨物之總淨重共
    計6,123.49公斤，堪以確定。上訴人雖以本件貨物係同一批
    貨同時進口，惟當時因資金週轉關係，先進保稅倉庫，再分
    3張報單3次不同時間報關、驗貨、放行，然前後經3次核估
    皆准予放行，被上訴人卻遲至到95年間方為本件處分，自有
    違誤等語資為主張。經查系爭來貨在91年5月15日進保稅倉
    庫時之總淨重為6123.49公斤，嗣分3次提出貨物出倉進入課
    稅區時，上訴人分別於91年6月19日短報137.07公斤、91年7
    月3日短報681.71公斤、91年7月9日短報984.71公斤，非惟
    有D2報單影本在卷可佐，此觀被上訴人所製作附表3即3份D2
    報單申報淨重及短報淨重核對表亦明，故上訴人確有短報本
    件來貨重量及價值之行為，毋庸置疑。則被上訴人依雲林地
    檢署所檢附上訴人涉嫌逃漏稅捐清冊「核計進口報單所載貨
    物淨重」欄及「短報進口貨物淨重」欄所載，以本件來貨D8
    報單及D2報單所申報事項據以核算上訴人系爭報關進口貨物
    之淨重，憑以更改系爭3張進口報單貨物重量及價值，並認
    上訴人確有虛報進口貨物重量及價值、偷漏進口稅費之事實
    ，涉有逃漏關稅及營業稅等情形，自非無憑，上訴人所稱殊
    無足取。(三)又按當事人主張事實，須負舉證責任，倘其所提
    出之證據，不足為主張事實之證明，自不能認其主張之事實
    為真實。本院39年判字第2號著有判例。經查本件上訴人雖
    主張被上訴人所核系爭來貨價格乃「重新高估」，原申報進
    口價格FOB USD 60/CTN為『合理價格』等語，然並未提出任
    何積極證據以實其說，徵之前開判例，自難謂其已盡舉證責
    任，所言殊難採信，是原申報價格自不得資為本件交易『合
    理價格』之證明。則被上訴人以本件經驗估處於95年5月4日
    以總驗通二(三)字第9500143號函請上訴人至該處說明並提
    供有關成交文件、付款結匯單據等資料未果，自無從證明上
    訴人原申報價格為實際交易價格，故無法按關稅法第29條第
    1項規定核估，且本件查無關稅法第31條「同樣貨物」之交
    易資料，亦無關稅法第32條規定即「類似貨物」之交易價格
    資料可資適用，復無法按關稅法第33條規定以「國內銷售價
    格」核估，也無同法第34條「計算價格」之相關資料可引用
    ，驗估處遂按關稅法第35條規定，依查得之價格資料以合理
    之方法核估完稅價格為FOB USD 149.76/CTN，並無不當，被
    上訴人援引據為本件處分，於法要無不合。從而本件被上訴
    人依海關緝私條例第44條、第45條、第37條第1項之規定追
    徵所漏進口稅款並按所漏稅額課處罰鍰，及依據營業稅法第
    51條第7款規定追繳營業稅款暨按所漏營業稅額課處罰鍰，
    另依菸酒稅法、貿易法等規定補徵相關金額暨課處罰鍰，所
    為處分，並無違誤等由，乃駁回上訴人在原審之訴。
五、本院查：
  (一)按海關緝私條例第37條第1項規定：「報運貨物進口而有下
    列情事之一者，得視情節輕重，處以所漏進口稅額2倍至5倍
    之罰鍰，或沒入或併沒入其貨物：一、虛報所運貨物之名稱
    、數量或重量。二、虛報所運貨物之品質、價值或規格。三
    、繳驗偽造、變造或不實之發票或憑證。四、其他違法行為
    。」、第44條規定：「有違反本條例情事者，除依本條例有
    關規定處罰外，仍應追徵其所漏或沖退之稅款。但自其情事
    發生已滿5年者，不得再為追徵或處罰。」、貿易法第21條
    第1項前段規定：「為拓展貿易，因應貿易情勢，支援貿易
    活動，主管機關得設立推廣貿易基金，就出進口人輸出入之
    貨品，由海關統一收取最高不超過輸出入貨品價格萬分之4.
    25之推廣貿易服務費。」、營業稅法第44條規定：「貨物進
    口時，應徵之營業稅，由海關代徵之；其徵收及行政救濟程
    序，準用關稅法及海關緝私條例之規定辦理。」、第51條第
    7款規定：「納稅義務人，有左列情形之一者，除追繳稅款
    外，按所漏稅額處1倍至10倍罰鍰，並得停止其營業：……
    七、其他有漏稅事實者。」、行為時菸酒稅法第7條規定：
    「菸之課稅項目及應徵稅額如下︰一、紙菸︰每千支徵收新
    臺幣590元。二、菸絲︰每公斤徵收新臺幣590元。三、雪茄
    ︰每公斤徵收新臺幣590元。四、其他菸品︰每公斤徵收新
    臺幣590元。」、第22條規定：「菸品另徵健康福利捐，其
    應徵金額如下︰一、紙菸︰每千支徵收新臺幣250元。二、
    菸絲︰每公斤徵收新臺幣250元。三、雪茄︰每公斤徵收新
    臺幣250元。四、其他菸品︰每公斤徵收新臺幣250元。」第
    19條第6款規定：「納稅義務人有下列逃漏菸酒稅及菸品健
    康福利捐情形之一者，除補徵菸酒稅及菸品健康福利捐外，
    按補徵金額處1倍至3倍之罰鍰：……六、短報或漏報應稅數
    量者。」
  (二)又按行政訴訟法第125條第1項規定：「行政法院應依職權調
    查事實關係，不受當事人主張之拘束。」第133條前段規定
    ：「行政法院於撤銷訴訟，應依職權調查證據；」查高等行
    政法院為事實審，於撤銷訴訟，應本於職權調查證據，並依
    調查證據之結果，斟酌全辯論意旨，認定事實，不受當事人
    主張之拘束，且其認定事實不得違背經驗法則或論理法則，
    否則判決即屬違背法令。又按行政程序法第36條規定：「行
    政機關應依職權調查證據，不受當事人主張之拘束，對當事
    人有利及不利事項一律注意。」刑事訴訟法第161條第1項規
    定：「檢察官就被告犯罪事實，應負舉證責任，並指出證明
    之方法。」是地方法院檢察署所為之偵查結果或認定，猶待
    檢察官舉證證明之，並非證據本身，行政機關自不得在沒有
    其他證據佐證之情況下，逕以檢察官之偵查結果或其偵查中
    所為之任何認定，視為事實，行政法院於審理撤銷訴訟時，
    遇有行政機關逕依檢察官之認定而為之行政處分，依前所述
    ，仍應依職權調查證據，並依調查證據之結果，斟酌全辯論
    意旨，認定事實，否則判決亦屬違背法令。
  (三)查本件被上訴人基於財政部關稅總局94年2月24日臺總局緝
    字第0941002679號函轉雲林地檢署94年2月3日雲檢朝仁93他
    503字第02528號函附上訴人涉嫌逃漏稅捐清冊，通知被上訴
    人依海關緝私條例等規定對本件進口雪茄菸予以處理，被上
    訴人遂依上開清冊所示重量核計實際到貨總淨重如附表二所
    示，因認上訴人如附表二所示報運進口系爭雪茄菸，涉有虛
    報進口貨物重量、逃漏進口稅費之行為，予以追徵本件進口
    稅費等及罰鍰。故上訴人就系爭雪茄菸是否有虛報進口貨物
    重量及價值、逃漏進口稅費，為本件追徵進口稅費等及罰鍰
    之最關鍵事實。惟查：
    1.關於重量部分：
      (1)本件兩造不爭上開D8外貨進保稅倉庫第CB/91/409/0015
        3號進口報單上的5批雪茄菸，即是D2保稅貨出倉進口第
        CB/D2/91/409/00214、CB/D2/91/409/00215、CB/D2/91
        /409/00245號）之貨物，其品名、數量均屬相同，上訴
        人於進保稅倉庫時申報總淨重為6,120KGM（被上訴人核
        計認總淨重應為6,123.49KGM），於出倉進口時則分別
        申報總淨重為328.32KGM、1,632.96KGM及2,358.72KGM
        ，合計4,320KGM，二者間確實有合計1,800KGM以上之差
        異。就上開差異，上訴人主張其進保稅倉庫時所申報的
        淨重是貨物每箱淨重6.12KGM，每包1.50OZ，出倉時所
        申報的則是菸絲淨重每箱4.32KGM（按：換算每包為30G
        ，即1.058OZ），此均係依包裝單上之記載，其並未短
        報等語。查雪茄菸與菸絲屬不同菸品，故雪茄菸之淨重
        固不得如上訴人所主張僅以菸絲淨重計算，而置其包葉
        之重量不論，然而系爭貨物其淨重究竟若干，是否即為
        每包1.5OZ，此為原審應依職權調查證據及認定之事項
        ，原審未就此調查，逕以上開上訴人所申報之D8報單上
        之總淨重，認定為系爭貨物之總淨重，只要出倉時上訴
        人申報少於此重量者，即認定上訴人有短報之情事，而
        為不利於上訴人之認定，即有適用法規不當之違法。
      (2)又本件被上訴人並未依職權調查系爭貨物之淨重，其逕
        以雲林地檢署所檢附之涉嫌逃漏稅捐清冊之記載，認定
        上訴人有短報貨物重量之事實，依前所述，於法自有未
        合，原審未予糾正，復未依職權調查證據，而逕予採信
        ，而為不利於上訴人之認定，亦有適用法規不當之違法
        。
    2.關於價值部分：
      (1)按關稅法第29條第1項規定：「從價課徵關稅之進口貨
        物，其完稅價格以該進口貨物之交易價格作為計算根據
        。」第31條第1項規定：「進口貨物之完稅價格，未能
        依第29條規定核定者，海關得按該貨物出口時或出口前
        、後銷售至中華民國之同樣貨物之交易價格核定之。核
        定時，應就交易型態、數量及運費等影響價格之因素作
        合理調整。」第32條第1項規定：「進口貨物之完稅價
        格，未能依第29條及前條規定核定者，海關得按該貨物
        出口時或出口前、後銷售至中華民國之類似貨物之交易
        價格核定之。」第33條第1項規定：「進口貨物之完稅
        價格，未能依第29條、第31條及前條規定核定者，海關
        得按國內銷售價格核定之。」第34條第1項規定：「進
        口貨物之完稅價格，未能依第29條、第31條、第32條及
        前條規定核定者，海關得按計算價格核定之。」第35條
        規定：「進口貨物之完稅價格，未能依第29條、第31條
        、第32條、第33條及前條規定核定者，海關得依據查得
        之資料，以合理方法核定之。」
      (2)又按行政訴訟於撤銷訴訟及其他維護公益之訴訟，明定
        法院應依職權調查證據，故當事人並無主觀舉證責任，
        經法院依法職權調查證據後，仍不免發生要件不明之情
        形時，當事人乃負有客觀舉證責任，舉證責任如何分配
        ，應參照行政訴訟法第136條規範意旨、學說及判例，
        妥適分配之，就稅捐發生、增加、規避、撤銷或廢止稅
        捐優惠及處罰要件之事實，應由稅捐機關負舉證責任；
        對於稅捐免除、減免、退稅、銷貨折讓、稅捐優惠請求
        權或稅捐債權消滅（例如抵銷、罹於徵收時效、免除）
        之事實及對於經營上或職業上原因發生之成本費用，始
        應由納稅義務人負舉證責任。
      (3)查本件被上訴人以本件係「雲林地檢署交辦案件」為原
        因，於94年4月間移送驗估處查價，並經驗估處簽復以
        ：「FOB USD 149.76/CTN」，此有送查價單在原處分卷
        可按；嗣上訴人申請復查並對於完稅價格之核定不服，
        驗估處乃函請上訴人到處說明並提供有關成交文件、付
        款結匯單據等資料，惟上訴人並未配合提供及前來說明
        ，驗估處以其無法按關稅法第29條規定核估，且本件查
        無關稅法第31條、第32條同樣或類似貨物交易價格，亦
        無同法第33條、第34條之相關價格資料可資核計援用，
        遂依關稅法第35條規定之原則，按查得之資料以合理方
        法核估完稅價格等情，為原審所認定之事實，且為兩造
        所不爭。惟查系爭貨物僅係雪茄菸，縱不能依關稅法第
        29條核定其完稅價格，其是否全無同樣貨物或類似貨物
        進口，而得按關稅法第31條或第32條規定核定之？甚至
        是否全無同法第33條所稱之國內銷售價格或依同法第34
        條所稱之計算價格核定之？已屬可疑，此未據原審依職
        權調查證據，逕將舉證責任分配予上訴人，依前說明，
        原判決已顯然違背證據法則。再者，進口貨物之完稅價
        格，未能依關稅法第29條及第31至34條規定核定者，海
        關得依據查得之資料，以合理方法核定之，本件遍觀全
        卷，只有在驗估處之簽復欄看到上開價格，沒有看到所
        依據查得之資料為何？以何合理方法核定？亦未據原審
        依職權調查證據，原判決逕論以「驗估處遂按關稅法第
        35條規定，依查得之價格資料以合理之方法核估完稅價
        格為FOB USD 149.76/CTN，並無不當，被上訴人援引據
        為本件處分，於法要無不合」等語，更屬違背證據法則
        。
    3.由上可知，系爭貨物是否有短報重量、價值之情事，其短
      報之重量、價值是否如被上訴人所認定者，有無確實證據
      證明之，實屬可疑，如前所述，原處分之認事用法與證據
      或論理法則尚有不符，原審未依職權就上開事項予以查明
      ，即遽予維持原處分及訴願決定，自有判決不適用法規之
      違法。
 (四)綜上所述，原判決有如上述之違法，並其違法又將影響判決
   結論，故上訴意旨指摘原判決違法，求予廢棄，即有理由；
   又因本件事證尚有未明，有由原審法院再為調查審認之必要
   ，本院無從自為判決，爰將原判決廢棄，發回原審法院再為
   調查後，另為適法之裁判。
六、據上論結，本件上訴為有理由。依行政訴訟法第256條第1項
    、第260條第1項，判決如主文。
中    華    民    國    98    年    11    月    30    日
                    最高行政法院第三庭
                        審判長法官  高  啟  燦
                              法官  黃  合  文
                              法官  黃  秋  鴻
                              法官  林  茂  權
                              法官  王  碧  芳
以  上  正  本  證  明  與  原  本  無  異
中    華    民    國    98    年    11    月    30    日
                              書記官  莊  俊  亨


司法院資訊處製作；財團法人民間司法改革基金會備份。
